臺灣臺南地方法院民事判決　　　　　　　 94年度訴字第454號
原　　　告　　乙○○
訴訟代理人　　江信賢律師
　　　　　　　蔡麗珠律師
　　　　　　　蘇若龍律師
被　　　告　　丙○○
兼訴訟代理人　甲○○
上列當事人間請求清償借款事件，經本院於民國94年10月18日言
詞辯論終結，判決如下：
    主  文
被告甲○○應給付原告新台幣貳佰拾萬元，及自民國九十四年
十月六日起至清償日止，按年息百分之五計算之利息。
原告其餘之訴駁回。
訴訟費用由被告甲○○負擔二分之一，餘由原告負擔。
本判決第一項於原告以新台幣柒拾陸萬柒仟元為被告甲○○供擔
保後，得假執行。
原告其餘假執行之聲請駁回。
    事  實
甲、原告方面：
一、聲明：求為判決：
   1、被告應共同給付原告新台幣（下同）2,300,000元，及自
      起訴狀繕本送達翌日起至清償日止，按年息百分之5計算
      之利息。
   2、原告願供擔保，請准宣告假執行。
二、陳述：
   1、被告二人於民國90年間，共同向原告借款多次，原告並於
      同年6月至9月間，先後匯款50萬、50萬、20萬、100萬元
      等不等金錢至被告丙○○設於萬通商業銀行台南分行之帳
      戶（帳號000000000000號），加上渠等積欠原告互助會款
      70萬元，又於同年12月再向原告借款100萬元，總計積欠
      原告390萬元（不含利息）。然被告二人借貸後，卻未依
      約還款，經原告屢次催討，除部分債務以房屋一棟抵充後
      ，經雙方確認被告尚積欠原告230萬元，為此爰依兩造消
      費借貸契約法律關係，提起本件訴訟。
   2、查原告於民國85年間因在被告丙○○所經營之大華幼稚園
      擔任司機而認識被告丙○○。89年6月間被告丙○○偕同
      其夫即被告甲○○至原告住處，向原告表示其夫甲○○在
      金門從事建築業，需要資金周轉，請求原告借款290萬元
      （含事後互助會到期應給付給原告之會款70萬元），月息
      2分，原告因認被告丙○○為其多年雇主，大華幼稚園之
      經營狀況又尚屬良好，故而應允借錢給被告夫妻二人。當
      時，被告丙○○即要求原告分次於同年6月份給付借款50
      萬元、7月份給付借款50萬元、8月份給付借款80萬元、9
      月份給付借款170萬元（含70萬元會款），並均匯至其在
      萬通商業銀行台南分行帳戶中，被告丙○○尚將上述請求
      交付借款時間、金額、應給付之利息及其個人在萬通銀行
      之帳號書寫在字條上予原告。當時原告又考量錢是匯至被
      告丙○○帳戶中，與被告甲○○不熟，且被告甲○○人大
      多時間均在金門，若事後在台灣之被告丙○○無法清償全
      部借款，被告甲○○如不回台灣，又不承認有借款情事，
      恐影響原告之權益，乃要求甲○○書立借據。而事復原告
      均依約將上開借款匯至被告丙○○在萬通商業銀行帳戶中
      ，此為被告所不爭執。
   3、次查，在原告同意支借上述款項予被告夫妻二人後，同年
      7月間，被告夫妻二人又來電表示須再支借60萬元，請原
      告亦匯至被告丙○○在萬通商業銀行帳戶中，原告亦恐被
      告甲○○事後不承認借款，乃要求甲○○須先出具借據後
      始匯款60萬元至丙○○帳戶中。90年11月間，被告夫妻二
      人又登門要求借款200萬元，當時因原告只能湊得100萬元
      ，被告丙○○又表示其帳戶金錢出入過於頻繁，且金額均
      非小數目，恐被銀行誤認有洗錢之嫌，乃要求原告將該
      100萬元匯至其女兒吳筱筠在萬通銀行帳戶中，原告在被
      告甲○○出具借據後，即於同年12月19日自花旗銀行帳戶
      中匯款。嗣於92年3月間，原告所參加以被告甲○○名義
      為會首之互助會（實際上為被告丙○○所召集，因被告甲
      ○○人在金門）於92年1月至3月將收取會款（四會總計93
      萬元）時，因被告丙○○又要求支借且保證於2個月內返
      還，原告乃又同意借款，並要求被告甲○○書立借據。基
      上，原告係借款給被告夫妻二人，並非借給被告丙○○一
　  　人或被告甲○○一人。故被告甲○○抗辯借款人為其一人
      ，與被告丙○○無關，並不足採。蓋原告與被告甲○○並
      不認識，又不瞭解被告甲○○之經齊狀況，衡情，原告豈
      可能同意僅由被告甲○○一人擔任借款人！抑且，如被告
      丙○○並非借款人，其何須書立字條要求原告分次給付借
      款，並要求匯至其在萬通商業銀行台南分行帳戶中？
   4、至於原告會與被告甲○○在92年7月11日簽立不動產買賣
      契約書，實因被告夫妻二人並未依約還款並給付利息，經
      原告多次催討，被告丙○○均藉詞推託，原告不得已乃前
      去金門請求被告甲○○解決，當時被告甲○○一再表示其
      夫妻二人經濟有問題，其在金門所蓋之房屋一棟市價約在
      四、五百萬元以上，將於兩個月內完工，其願意以房屋抵
      債，原告因恐畢生之積蓄付諸東流，只好同意。經雙方確
      認積欠之借款（加計利息）總計630萬元，以房屋抵償400
      萬元，被告二人積欠原告之借款尚餘230萬元（然事後被
      告甲○○並未將房屋完工，造成原告以一百多萬元賤價賣
      出，損失不訾）。
   5、在被告二人向原告借款之前，原告確實不認識被告甲○○
      。被告二人於年間至原告住處借款時，有關借貸之金額
      及利息皆係被告丙○○與原告達成合意，且嗣後借款之利
      息亦均是由丙○○交付原告，此部分業經原告之妻樓秀謹
      到庭證述明確。而借款之交付，原告亦均是依被告丙○○
      之要求匯入被告丙○○之帳戶或其女兒之帳戶中，倘被告
      丙○○並非借款人之一，其或被告甲○○大可要求原告直
      接將借款匯入被告甲○○之帳戶，何須要求原告將借款匯
      入至其帳戶中，再由其交付被告甲○○？
三、證據：提出被告丙○○手寫匯款單影本二紙、互助會單影本
    一份、銀行電匯單影本三份等文件為證，並聲請訊問證人樓
    秀謹。
乙、被告方面：
壹、被告丙○○部分：
一、聲明：求為判決駁回原告之訴。
二、陳述：
   1、原告稱其與被告丙○○認識是在85年間是錯誤的，大華托
      兒所是在75年立案，原告來該托兒所應徵司機，被告甲○
      ○是托兒所負責人，而被告丙○○是所長，80年底，被告
      甲○○轉經營建築業，結束托兒所業務，所址改建6層樓
      公寓住宅，原告述說不認識被告甲○○，是滅良心說話，
      原告在托兒所當司機5年，哪有不認識老闆之理？托兒所
      的老師、家長到現在都還有聯絡，尤其是老師，原告也都
      認識，若有必要可請老師做證。
   2、再說89年間，被告甲○○因在金門投資建築業，需要資金
      周轉，乃邀被告丙○○一同拜訪原告，是居於禮貌上拜訪
      及探望老員工之意，原告與被告甲○○談完借款細節，是
      被告甲○○主動提出，當場寫借據給原告，同年6月，被
      告甲○○在金門電話中，向原告再借60萬，是原告錢匯入
      被告丙○○帳戶後，被告甲○○從金門補寄借據，請被告
      丙○○親自送往原告家中給原告，並非如原告所說先出具
      借據始匯款60萬元。另互助會一事，會首確實是被告甲○
      ○，因被告甲○○往返於台、金兩地，會錢由被告丙○○
      代收代送，而原告所參加之互助會，實際上是每個月被告
      甲○○給原告之借款利息，一部份充當會錢，原告實際上
      並未另給付會錢。至於不動產買賣契約一事，據被告甲○
      ○說，是原告到金門去，要求以兩楝房子抵債，超出金額
      部份，原告願以現金給付給被告甲○○，後經協議，以一
      楝房子抵400萬元，餘款230萬開立借據給原告兒子張正平
      。
三、證據：提出本院93年度促字第49830號支付命令影本一份、
    不動產買賣契約書影本一份、借據影本四份等文件為證。
貳、被告甲○○部分：
    被告未於言詞辯論期日到場，亦未提出準備書狀作何聲明或
    陳述。
丙、本院依職權調取本院93年度促字第49830號民事聲請事件卷
    全卷。
    理  由
一、按訴狀送達後，原告不得將原訴變更或追加他訴，但請求之
    基礎事實同一，且不甚礙被告之防禦及訴訟之終結者，不在
    此限，民事訴訟法第255條第1項第2、7款定有明文。查原告
    起訴時，係主張被告丙○○迄今仍積欠原告230萬元之借款
    未償，為此爰依兩造消費借貸契約法律關係，聲明求為判決
    ：被告丙○○應給付原告230萬元，及自起訴狀繕本送達翌
    日起算之法定遲延利息等情，嗣於本件訴訟第一次審理期日
    後，原告復於94年6月24日另具狀請求追加被告甲○○，主
    張上開消費借貸關係實係被告甲○○、丙○○夫妻二人共同
    向原告所為之借貸，則被告二人自應負共同清償責任，為此
    更正聲明求為：被告應共同給付原告230萬元，及自追加起
    訴狀繕本送達翌日起算之法定遲延利息等語，核其性質，應
    屬訴之追加，然依其追加狀之記載，原告既基於同一基礎事
    實而為主張，且於前訴訟程序即行提出，亦無礙被告之防禦
    及訴訟之終結，揆諸前揭規定，自不在禁止之列，合先敘明
    。
二、本件被告丙○○、甲○○經合法送達，均未於最後言詞辯論
    期日到場，核無民事訴訟法第386條各款所列情形，爰依原
    告聲請，由其一造辯論而為判決。
三、原告起訴主張：原告因於85年間在被告丙○○經營之大華幼
    稚園擔任司機而與之結識，嗣89年6月間，被告丙○○偕同
    其夫即被告甲○○至原告住處，以被告甲○○之建築事業亟
    需資金周轉為由，共同向原告借貸290萬元，原告並依其指
    示，分次將借款匯入被告丙○○設於萬通商業銀行台南分行
    之帳戶，其後被告二人復於89年7月至92年3月間陸續向原告
    借貸60萬元、100萬元不等之款項，及邀原告參與以被告甲
    ○○名義，實則為被告丙○○所召集之互助會，而向原告收
    取四會共93萬元之會款。然被告其後即未依約還款或付息，
    經原告於92年7月間向被告催討後，被告甲○○始以其所有
    位於金門縣之房屋一棟抵債後，確認被告二人尚積欠原告
    230萬元之借款債務未償。詎被告其後亦拒不清償上開剩餘
    債務，經原告屢次催索，被告二人均無置理，甚且避不出面
    ，意圖逃避債務，為此爰依兩造消費借貸契約法律關係，提
    起本件訴訟，聲明求為：被告應共同給付原告230萬元，及
    自追加起訴狀繕本送達（被告丙○○係於94年7月16日送達
    ，被告甲○○係於94年10月5日送達）翌日起算之法定遲延
    利息等情；被告丙○○雖未於最後言詞辯論期日到庭，惟據
    被告其以往所提書狀及其訴訟代理人到院之陳述則以：原告
    所述之消費借貸關係，其實僅存在於原告與被告甲○○之間
    ，與被告丙○○無關，而被告丙○○固有與被告甲○○一同
    前去原告住處拜訪，但只是基於探望大華幼稚園老員工之意
    ，所有借貸之事均由被告甲○○與原告商談，並由被告甲○
    ○當場書寫借據給原告，雖原告之借款大多匯至被告丙○○
    之帳戶，並由被告丙○○連續數月將借款利息親至原告住處
    交付予原告，但此係因被告甲○○在金門縣從事建築業，不
    克往返台灣、金門兩地，因而委請被告丙○○為之代收、代
    送而已。且原告93年間亦以被告甲○○為借款人，就上開
    230萬元之借貸向本院聲請核發支付命令，而被告甲○○於
    收受本院93年度促字第49830號支付命令後並未異議，應已
    告確定，原告另行對被告提起本件訴訟，實無憑據等語，資
    為抗辯；被告甲○○則未於言詞辯論期日到庭，亦未提出書
    狀以代陳述。
四、查原告主張被告甲○○於89年6月間偕同被告丙○○一同至
    原告住處，以被告甲○○之建築事業亟需資金周轉為由，向
    原告借貸290萬元，經原告允諾後，當場由被告甲○○簽發
    借據乙紙交予原告，之後原告始依其指示，分次將借款匯入
    被告丙○○設於萬通商業銀行台南分行之帳戶，其後被告甲
    ○○復於89年7月至90年12月間陸續向原告借貸60萬元、100
    萬元不等之款項，均由被告甲○○分別簽發借據交付予原告
    ，此外，原告另於92年3月間參與以被告甲○○名義所召集
    之互助會，被告因而向原告收取四會共93萬元之會款，亦由
    被告甲○○出具借據以供原告收執。其後原告於92年7月間
    與被告甲○○協商債務之清償，確認借貸款項共有630萬元
    ，因被告甲○○另以其所有位於金門縣金城環島北路一段
    350巷10弄7號之房屋一棟（約定房屋價款為400萬元）抵債
    後，故尚剩230萬元之借款債務未償，然被告甲○○嗣後竟
    拒不清償上開剩餘債務，雖原告曾向本院聲請對被告甲○○
    發支付命令，然本院以93年度促字第49830號核發之支付命
    令，卻因被告甲○○未居住於戶籍地，且遷移不明，致未能
    合法送達而失其效力等情，業據其提出互助會單影本一份、
    銀行匯款單影本三份等文件為證，並經本院依職權調取本院
    93年度促字第49830號民事聲請事件卷全卷，核閱卷附之借
    據四紙、不動產買賣契約書一份等文件屬實，而被告對上開
    事實均予是認或無爭執，則此等事實自堪信為真實。茲兩造
    有爭執者為：被告丙○○是否與被告甲○○共同向原告為上
    開借貸？以下論述之。
五、按當事人主張有利於己之事實者，就其事實有舉證之責任，
    民事訴訟法第277條前段定有明文。故請求履行債務之訴，
    除被告自認原告所主張債權發生原因之事實外，應先由原告
    就其主張此項事實，負舉證之責任。依此，當事人主張有金
    錢借貸關係存在者，即須就其發生所須具備之特別要件，即
    金錢之交付及借貸意思表示互相一致負舉證之責任（最高法
    院43年台上字第377號判例意旨、81年度台上字第2372號判
    決要旨參照）。查原告主張上開尚未清償之230萬元借款，
    乃被告甲○○、丙○○夫妻二人於89年6月間起，共同向原
    告所為之借貸，此係因原告於借貸當時僅識得被告丙○○，
    如非被告丙○○請求借貸，原告不可能將款項借給不熟識之
    被告甲○○，而原告不僅依其指示將借款匯入被告丙○○名
    下之銀行帳戶，且連續數月均由被告丙○○定期至原告住處
    繳付利息款，故被告丙○○就上開借貸關係亦為共同借款人
    等情，被告丙○○固不否認89年6月間借貸之初，伊曾與被
    告甲○○一同至原告住處拜訪，以及原告借款確有匯入伊名
    下帳戶及由伊按月繳付利息予原告等事實，但否認伊有與被
    告甲○○共同向原告借貸，並以前詞置辯。經查：
   1、原告固將其貸與之款項逐筆匯入被告丙○○之帳戶，以及
      被告丙○○曾連續數月按期向原告繳付該借款之利息，然
      此等款項交付之事實，至多僅證明原告有交付借款予被告
      丙○○，及被告丙○○曾按期交付借款利息予原告，但收
      受借款及交付利息者，可能是借款人，也可能是借款之仲
      介人，甚或為借款人之代理人等多種情況，非必僅借款人
      之單一選項經驗事實足以填空，且揆諸前揭最高法院判決
      、判例之說明，款項交付之事實，尚不足以證明雙方借貸
      關係之存在，原告仍應就被告丙○○有與被告甲○○共同
      向原告借貸之合致意思表示，盡其舉證責任。
   2、次查，原告陳稱：伊於85年間於大華幼稚園擔任司機時，
      並不認識被告甲○○，只認識園長即被告丙○○，直至伊
      被遣散後才見過被告甲○○，事後被告夫妻二人是在伊遭
      遣散後始至伊住處請求借款。當時由被告丙○○攜同被告
      甲○○，帶些禮物到伊住處拜訪，由被告丙○○說她先生
      做建築業，因發不出工錢，希望能向伊借錢周轉一下，被
      告甲○○隨即寫一份借據給伊，被告丙○○則在自己的一
      張筆記紙上寫上應何時匯款到她萬通商業銀行台南分行之
      帳戶，而被告甲○○寫借據給伊時，伊尚未匯款給被告丙
      ○○，且借貸當時除提到借款是要做被告甲○○發放工資
      周轉使用，以及被告甲○○如順利將房屋建築完成後，即
      可向銀行貸款以清償本件借款外，均未提及該借貸債務被
      告二人應如何分擔之事等語，均核與證人即原告之妻樓秀
      謹證述之借貸過程相符（均見本院94年7月20日言詞辯論
      筆錄），由是觀之，借貸緣由乃係因被告甲○○亟需款項
      以周轉一己之營建生意，並預定將以被告甲○○向銀行取
      得房屋貸款時做為借款之清償，參以89年6月7日借貸當時
      立具之借據，僅由被告甲○○一人表明為借款人一節（其
      後數份借據亦均表明借款人僅被告甲○○），有被告丙○
      ○提出之借據影本一份（上開借據影本，核與原告於93年
      12 月間向本院聲請對被告甲○○發支付命令所提之借據
      資料完全一致，見本院93年度促字第49830號聲請卷）在
      卷可證，則綜觀被告二人前去原告住處所為之全部借貸過
      程，被告丙○○僅係引薦其夫並為被告甲○○說明借款緣
      由，但並無意為其夫負擔債務或清償借款，此與一般共同
      借貸理應表明如何分擔債務之情形顯然有異，更無論彼二
      人若果有共同向原告借貸之意思，則於借貸當場書立借據
      交原告收執時，何以未於借據上表明共同借貸之旨，而僅
      任由被告甲○○一人擔任借款人？（蓋消費借貸固為要物
      契約，但非為要式契約，本不以書立借據為必要，而消費
      借貸之當事人常有製作借據之情形，此均係為留作證明之
      用，以證明當時借貸之合致意思表示，被告丙○○既未於
      借貸當時之借據上具名，自可推定其非借款人。）是此，
      原告主張被告丙○○於借貸當時，確與被告甲○○共同借
      貸云云，顯難置信，此外，原告即未提出其他證據資料以
      佐證被告丙○○就上開借款有為共同借貸之意思表示，則
      揆諸首揭規定之說明，原告就該有利事實之存在尚未盡其
      舉證責任。
六、綜上所述，原告主張被告甲○○於89年6月間陸續向原告借
    貸後，迄今尚有借款230萬元未償，為此爰依兩造消費借貸
    契約法律關係，請求被告甲○○應償還其上開借款，及自追
    加起訴狀繕本送達翌日（94年10月6日）起算之法定遲延利
    息等情，即屬有據，應予准許；至其併主張被告丙○○係與
    被告甲○○共同向原告為前揭借貸，則被告丙○○亦應負共
    同清償責任，為此請求被告丙○○應與被告甲○○共同清償
    上開未償之借款，及自追加起訴狀繕本送達被告丙○○翌日
    （94年7月17日）起算之法定遲延利息等情，洵屬無據，不
    應准許。
七、原告陳明願供擔保，聲請宣告假執行，經核其勝訴部分，並
    無不合，爰酌定相當擔保金額准許之；至原告敗訴部分，其
    假執行之聲請已失所附麗，應併予駁回。
據上論結，原告之訴為一部有理由，一部無理由，依民事訴訟法
第385條第1項前段、第79條，第390條第2項，判決如主文。
中　　華　　民　　國　　94　　年　　10　　月　　28　　日
                  民事第五庭    法　官　林彥君
以上正本係照原本作成
如對本判決上訴，須於判決送達後20日內向本院提出上訴狀
中　　華　　民　　國　　94　　年　　10　　月　　28　　日
                                書記官　莊淑雅
